【裁判字號】    92,上易,544
【裁判日期】    920619
【裁判案由】    公共危險
【裁判全文】
臺灣高等法院高雄分院刑事判決                    九十二年度上易字第五四四號
    上  訴  人  丁○○
    即  被  告
    輔  佐  人  戊○○
右上訴人因公共危險案件，不服臺灣高雄地方法院九十一年度易字第四○九○號中華
民國九十二年三月十二日第一審判決（起訴案號：臺灣高雄地方法院檢察署九十一年
度偵字第一一八一○號），提起上訴，本院判決如左：
      主  文
上訴駁回。
    事  實
一、丁○○係民國六年五月五日生之八十五歲老人，於九十一年三月十四日十八時許
    ，在高雄縣仁武鄉○○路二六七巷二弄五號（下稱系爭房屋）煮食晚餐時，本應
    注意使用瓦斯桶煮食時之安全，隨時注意爐火，以避免危險之發生，而依當時之
    情形並無不能注意之情事，詎竟疏未注意廚房煮食中的爐火、瓦斯桶之開關是否
    關閉即出外，致於同日十八時三十分許引起火災。嗣於同日六時三十六分許，高
    雄縣政府消防局消防隊據報抵達現場灌救，於同日十九時三十五分許火勢始撲滅
    ，惟除已燒毀系爭房屋，並延燒毗鄰之高雄縣仁武鄉○○路二六七巷二弄七號（
    下稱七號房屋）乙○○所有出租予丙○○現供人使用之住宅，及同弄三號（下稱
    三號房屋）甲○○所有出租予己○○使用之現供人使用之住宅，使系爭房屋及毗
    鄰之七號、三號房屋之結構體全毀不堪使用，因而致生公共危險。
二、案經乙○○、己○○、丙○○訴由高雄縣警察局仁武分局移送臺灣高雄地方法院
    檢察署檢察官偵查起訴。
    理  由
一、訊據上訴人即被告丁○○矢口否認有何公共危險之犯行，辯稱：我現年已八十五
    歲，平日飲食時均外買或委託他人送達，不可能自行在家煮食，而本案火災房屋
    共有三間，其中被告住家之五號房屋與隔鄰七號房屋之毀損均相當嚴重，惟消防
    局卻僅就被告之五號房屋勘查，未就七號房屋一併勘查以定起火點，況證人汪世
    豪證述曾於火災時進入被告居住之系爭五號房屋，且把瓦斯爐及瓦斯桶關掉，惟
    高雄縣政府消防局之火災原因調查報告書內敘明：「依據火場鑑識人員於系爭五
    號房屋南側防火巷勘查後，發現有放置一瓦斯桶且開關為『開』的情形，在勘查
    瓦斯指針，發現指針已降至最低點，故研判該瓦斯桶已為空桶情形」，因此當時
    既為空桶，自不可能煮食，消防局之勘查結論顯難令人信服云云。經查：
（一）被告如何失火燒燬前述現供人使用之住宅之犯罪事實，業據告訴人乙○○、己○○、丙○○迭於警、偵訊中及原審指訴明確，核與證人汪世豪、陳進財所證
      述確係被告所居住之系爭房屋失火引起火災之事實相符。又本案失火原因經研
      判係因被告於所居住之系爭房屋內烹飪不慎引起物品起火所致之事實，亦有高
      雄縣政府消防局火災原因調查報告書一份，與前開火災原因調查報告書內火災
      現場平面及物品配置圖四紙、現場照片十六幀附卷可稽。
（二）證人即火災現場之目擊者汪世豪於原審到庭證稱：「（發生火災當時情形如何
      ﹖）我是住在被告房子正對面，我放學回來約六點左右，有聞到有人在煮東西
      ，我想說是不是對面在煮東西，他（指被告）已經很久沒有在煮東西，我當時
      所聞的味道，好像是在煮肉的味道，後來有同學（指王明盛）來找我，本來想
      跟同學出去，我跟同學出門後，發現對面房子（指系爭房屋）的屋頂已經冒煙
      ，我請我的同學打一一九報警，我就衝出進去被告的房屋，當時被告沒有在家
      ，原先我放學回來時，有看到被告是在社區的門口坐著，事後我同學去叫被告
      回來，被告有想衝進去，我就和同學把他拉住。」，「（社區大門口距離被告
      家多遠﹖另你衝進去被告家時，有作何事﹖）我不清楚距離是多遠，當時我進
      去被告家時，發現沒有人，就把瓦斯爐和瓦斯桶關掉，我進去時是看到排油煙
      機有在冒火，屋頂也在燃燒，我確定當時瓦斯爐上還在點火，且也在煮東西，
      後來我就衝出來，到外面等消防車，當時我確定有把瓦斯桶關緊才跑出去。」
      等語（見原審卷第三十八頁、第三十九頁）；證人陳進財亦到庭結證稱：「（
      案發當天你在何處﹖）案發當天我在現場，我是住在被告的隔壁，我是在五點
      半下班到家，我在和我太太聊天，約六點左右就發現牆壁冒煙過來，我先通知
      我的兒媳（筆錄誤載為女兒，即係指告訴人丙○○）把小孩帶出去，過了約三
      十秒左右我就決定跑出來了。」，「（平常你們家晚餐是何人煮食﹖）是我太
      太在煮晚餐，我太太通常都是等我回來之後才煮晚餐，當天我下班之後還在跟
      她聊天，太太還沒在煮晚餐」，「（看到冒煙時有無看到火）當時看到冒煙之
      後我就趕快叫我的兒媳出來，過了三十秒之後，我就已經有看到火出現，決定
      跑出來」等語（見原審卷第三十九頁、第四十頁）。又告訴人丙○○亦於原審
      到庭指稱：「（案發當時火災情形如何？）案發當時我下班回到家，約五、六
      點左右，平常我下了班都是先幫小孩子洗澡，洗澡所用的熱水器不是裝在與被
      告共同壁的牆壁上，是在另一邊，當時我覺得電燈會閃，就像跳電的感覺，之
      後我就聽到我公公（指證人陳進財）叫我趕快出去，那時候我並未發現房子內
      有著火的現象，連煙都沒有，我就把小孩用浴巾包著，衝出去後我就看到隔壁
      的房子在冒煙，後來我們的房子也被波及」等語（見原審卷第二十九頁），是
      從上開證人汪世豪、陳進財之證詞，及告訴人丙○○之供述綜合以觀，本案火
      災應確係由被告所居住之系爭房屋失火引起，要屬無疑。
（三）又依高雄縣政府消防局火災原因調查報告書內火災現場勘查紀錄及原因判斷載
      明：「二、燃燒後狀況：（一）由火災現場上方鳥瞰全景，研判火流延燒方向
      應係由二弄五號（即系爭房屋）西南側附近向四周方向延燒，因各屋頂木質屋
      樑受火延燒後，以靠近該處倒塌、燒失、碳化情形較為嚴重，而其他屋樑尚保
      存在原來位置情形，且有些屋頂浪板尚留存於屋頂上方（見照片一、二、三、
      四）。（八）依據火場鑑識人員現場挖掘後，於現場西南側廚房瓦斯爐附近發
      現有煮菜用鍋子遺留火災現場附近，且該鍋子底部（靠近瓦斯爐處）有受火延
      燒後造成變形情形（見照片十一、十二）。（九）依據火場鑑識人員挖掘後，
      於廚房內瓦斯爐東側爐嘴上方發現有疑似鋁質鍋子底部有嚴重燒熔情形，且僅
      鍋子上緣部分遺留現場情形（見照片十三）。三、火災原因研判：（二）起火
      戶：依據仁武消防分隊火災出動觀察紀錄、現場目擊者汪世豪、現場關係人己○○談話筆錄及火場鑑識人員現場勘查後，確認本案起火戶為高雄縣仁武鄉○○路二六七巷二弄五號。（三）起火處：依據火災現場各物品燃燒後狀況及火
      流延燒方向，發現各物品均以靠近該址廚房西南側角落附近倒塌、燒失、燒熔
      及碳化情形較為嚴重，其餘部分均較輕微情形；再依據現場目擊者汪世豪話筆
      錄稱：火災發生時曾進去廚房內將瓦斯爐關掉情形；故研判本案起火處為該址
      西側角落附近。（四）起火原因研判：３、依據現場目擊者汪世豪談話筆錄稱
      ：初期發現火災時僅廚房發生火災，且幫忙將瓦斯爐開關關閉；顯示出當時確
      實有人在利用瓦斯爐烹飪食品；又依據火場鑑識人員現場勘查後，發現廚房內
      西南部分物品受火延燒最嚴重、倒塌最嚴重情形，故研判本案起火原因以烹飪
      不慎引起附近物品起火延燒可能性較大。四、結論：本案發生時間為三月十四
      日十八時三十分前，起火戶為高雄縣仁武鄉○○路二六七巷二弄五號，起火原
      因以烹飪不慎引起附近物品起火燃燒可能性較大，並無造成人員傷亡，財物損
      失估值新台幣三十三萬元整，且造成二戶延燒戶情形。」等語，本院綜合前述
      高雄縣政府消防局火災原因調查報告書內所載火場鑑識人員現場勘查後之各項
      跡證、該火災原因調查報告書內所附照片十一、十二、十三所示，及前開證人
      汪世豪、陳進財之證詞，與告訴人丙○○之供述綜合以觀，顯已堪認定本案應
      確係由被告所居住之系爭五號房屋起火戶，起火原因為該戶烹飪不慎引起附近
      物品起火燃燒。至被告現年八十五歲，其家屬並未一同居住之事實，業據被告
      供明在卷，並經證人汪世豪、告訴人丙○○證述明確，而平時被告飲食雖係由
      被告之家屬外買或委託他人送食物，然亦非無可能由被告自行在家煮食；另被
      告之輔佐人即被告之女兒戊○○雖稱被告不可能煮食，案發當天友人蘇寶樹有
      帶伙食與被告食用等情，然證人蘇寶樹於偵查中係證稱：於案發當天下午三點
      多到被告家中，看到被告在床上睡覺，就叫他起來吃麵，他也有起來吃等語（
      見偵查卷第二十七頁、第二十八頁），證人蘇寶樹既在當天下午三點多喚醒被
      告起身吃麵，而本件案發報案時間係在下午六點三十分左右，相距達三小時多
      ，仍不足執為被告未自行在家煮食之有利證據。
（四）另依高雄縣政府消防局火災原因調查報告書內火災現場勘查紀錄及原因判斷載
      述：「二、燃燒後狀況：（十）依據火場鑑識人員於二弄五號南側防火巷勘查
      後，發現有放置一瓦斯桶且開關為『開』的情形，在勘查瓦斯指針，發現指針
      已降至最低點，故研判該瓦斯桶已為空桶情形（見照片十四）」等語，雖謂該
      瓦斯桶於火災後經觀察鑑定為開關為『開』及為空桶情形，此與證人汪世豪所
      證述：曾於火災時進入被告居住之系爭房屋，且把瓦斯爐及瓦斯桶關掉之事實
      不符，但參以前開火災原因調查報告書所載，該瓦斯桶係放在被告居住之系爭
      房屋南側防火巷，自尚有可能該瓦斯桶係於火災後經附近鄰居予以測試有無關
      閉而打開之情形；參以本案火災發生原因之認定係結合火災現場目擊證人之親
      眼所視，及依火災後所遺留之各項現場跡證綜合研判而成，其證據力自強於該
      瓦斯桶尚有可能於火災後參雜他不確定因素所顯現之外觀之證明力。
（五）再查前述高雄縣政府消防局火災原因調查報告書內，已就火災現場包括被告所
      居住之系爭房屋（即高雄縣仁武鄉○○路二六七巷二弄五號房屋）及毗鄰之三
      號、七號房屋為綜合之火災後現場勘查與判斷，此可由前開火災原因調查報告
      書內火災現場勘查紀錄及原因判斷載述：「二、燃燒後狀況：（一）由火災現
      場上方鳥瞰全景，研判火流延燒方向應係由二弄五號（即系爭五號房屋）西南
      側附近向四周方向延燒，因各屋頂木質屋樑受火延燒後，以靠近該處倒塌、燒
      失、碳化情形較為嚴重，而其他屋樑尚保存在原來位置情形，且有些屋頂浪板
      尚留存於屋頂上方（見照片一、二、三、四）。（三）起火處：依據火災現場
      各物品燃燒後狀況及火流延燒方向，發現各物品均以靠近該址廚房西南側角落
      附近倒塌、燒失、燒熔及碳化情形較為嚴重，其餘部分均較輕微情形；故研判
      本案起火處為該址西側角落附近。」等語得知。本院綜合上開高雄縣政府消防
      局火災原因調查報告書內所載火場鑑識人員現場勘查後之各項跡證、該火災原
      因調查報告書內所附照片十一、十二、十三所示，及前開證人汪世豪、陳進財
      之證詞，與告訴人丙○○之供述綜合以觀，已足認定本案火災應係由被告所居
      住之系爭五號房屋起火戶，起火原因為該戶烹飪不慎引起附近物品起火燃燒之
      事實；則被告請求再鑑定火災現場，因被告無法提出有何合理懷疑足為推翻前
      述鑑定報告之事實以供審酌，核無必要，併予敘明。
（六）綜上所述，本院依告訴人乙○○、己○○、丙○○之指訴，證人汪世豪、陳進
      財、蘇寶樹之證述，及參照高雄縣政府消防局火災原因調查報告書所載火災現
      場各項跡證、照片等情綜合以觀，應足認定本案火災確係因被告於系爭五號房
      屋內烹飪不慎引起附近物品燃燒之事實，被告前述所辯，顯均係事後卸責之詞
      ，殊無足採。又被告為系爭房屋之使用人，於煮食時本即應善盡注意義務，以
      避免危險之發生，而依當時之情形，亦無不能注意之情事，詎其竟疏未注意煮
      食中之爐具、瓦斯桶而行外出，致不慎肇致本案火災，被告就本案火災之發生
      ，顯有過失責任，且其過失行為與本案火災之發生，亦確有相當之因果關係，
      事證明確，被告失火燒燬現供人使用之住宅之犯行洵堪定。
二、查系爭五號房屋屬被告居住使用，失火之際除被告外並無他人在內，屬現未有人
    所在之住宅（最高法院四十五年度台非字第八五號判決意旨參照）；又刑法上失
    火罪列入公共危險罪章內，而公共危險之直接被害法益為一般社會之公共安全，
    故應以行為之個數定其罪數，非以被害客體多少定其罪數，即一失火行為所燒燬
    之對象縱有不同，一為現未有人所在之建築物（系爭五號房屋），一為現供人使
    用之住宅（系爭三號、七號房屋），就被害客體部分，採吸收理論，即前之低度
    行為為後之高度行為所吸收，仍應依刑法第一百七十三條第二項之失火燒燬現供
    人使用之住宅罪處斷（最高法院八十五年度台上字第二六○八號判決意旨參照）
    。另失火行為原含有毀損性質，而失火燒燬現供人使用之住宅罪，自係指供人居
    住房屋之整體而言，應包括墻垣及該住宅內所有設備、傢俱、日常生活上之一切
    用品，故一個失火行為，若同時燒燬住宅與該住宅內所有其他物品，無論該其他
    物品為他人或自己所有，與同時燒燬數犯罪客體者之情形不同，均不另成立刑法
    第一百七十五條第一項或第二項放火燒燬住宅以外他人或自己所有物罪（最高法
    院七十九年度台上字第一四七一號判例及七十六年度台上字第八二三○號判決意
    旨參照）；故核被告丁○○所為，係犯刑法第一百七十三條第二項之失火燒燬現
    供人使用之住宅罪，又被告係民國六年五月五日出生，有其年籍資料附卷可稽，
    於行為時係滿八十歲之人，爰依刑法第十八條第三項規定，減輕其刑。
三、原審因而適用刑法第一百七十三條第二項、第十八條第三項、第四十一條第一項
    ，罰金罰鍰提高標準條例第一條前段、第二條之規定，並審酌被告現年已八十五
    歲，注意能力自較一般人為低，惟被告犯罪後猶未坦承犯行，且犯後亦尚未與被
    害人（即告訴人）乙○○、己○○、丙○○等達成民事和解、賠償損害，本案犯
    罪所生危害非輕等一切情狀，量處有期徒刑四月，並諭知如易科罰金以三百元折
    算一日，其認事用法，均無不合，量刑亦屬適當，被告上訴意旨，仍執陳詞否認
    犯罪，指摘原判決不當，為無理由，應予駁回。
據上論結，應依刑事訴訟法第三百六十八條，判決如主文。
本案經檢察官陳國全到庭執行職務。
中    華    民    國      九十二      年      六      月     十九   日
                              臺灣高等法院高雄分院刑事第七庭
                                  審判長法官  李春昌
                                        法官  莊飛宗
                            法官  黃憲文
右正本證明與原本無異。
不得上訴。
                                  法院書記官  黃英彥
中    華    民    國      九十二      年      六      月    十九    日
附錄：本判決論罪科刑法條：
中華民國刑法第一百七十三條：
放火燒燬現供人使用之住宅或現有人所在之建築物、礦坑、火車、電車或其他供水、
陸、空公眾運輸之舟、車、航空機者，處無期徒刑或七年以上有期徒刑。
失火燒燬前項之物者，處一年以下有期徒刑、拘役或五百元以下罰金。
第一項之未遂犯罰之。
預備犯第一項之罪者，處一年以下有期徒刑、拘役或三百元以下罰金。


司法院資訊處製作；財團法人民間司法改革基金會備份。
